【裁判字號】    98,交抗,1305
【裁判日期】    980527
【裁判案由】    違反道路交通管理處罰條例
【裁判全文】
臺灣高等法院交通事件裁定            98年度交抗字第1300號
抗  告  人
即受處分人  甲○○
上列受處分人因違反道路交通管理處罰條例案件，不服臺灣板橋
地方法院中華民國九十八年三月三十一日所為裁定（九十七年度
交聲字第二一四八、二一六二、二一六三、二一六四號），提起
抗告，本院裁定如下：
    主  文
原裁定撤銷，發回臺灣板橋地方法院。
    理  由
一、原裁定意旨略以：受處分人甲○○所有之車牌號碼６５０７
    －ＴＪ號自用小客車，於民國九十七年五月十九日凌晨零時
    三十八分許，行經臺北市○○○○道路（南向避車彎處）限
    速八十公里路段，經測得其時速一百四十七公里，行車速度
    超過該處規定之最高時速六十公里以上未滿八十公里，由臺
    北市政府警察局交通隊北投分隊照相採證，依道路交通管理
    處罰條例第四十三條第一項第二款、第四項之規定逕行製單
    舉發（北市警交大字第ＡＤ0000000、ＡＤ0000
    000號），並經原處分機關於九十七年七月三十日以北監
    自裁字４０－ＡＤ0000000、４０－ＡＤ00000
    00號裁處罰鍰新臺幣（下同）八千元，並依同條例第六十
    三條第一項之規定記違規點數三點，施以道安講習，並吊扣
    汽車牌照三個月；又於同日凌晨一時四十一分許，行經桃園
    縣龍潭鄉上坪一之二號（即台四線三十八‧八公里處）限速
    六十公里路段，經自動測速照相測得其時速一百十六公里，
    超速五十六公里，行車超速四十公里以上六十公里以下，由
    桃園縣政府警察局交通隊照相採證，依道路交通管理處罰條
    例第四十條之規定逕行製單舉發（桃警交相字第Ｄ0000
    0000號），經原處分機關於九十七年七月三十日以北監
    自裁字４０－Ｄ00000000號裁處罰鍰二千元，並依
    同條例第六十三條第一項之規定記違規點數三點；又於同日
    凌晨四時五十八分許，行經臺北市○○○路近敦煌路口（往
    南）限速六十公里路段，經測得其時速八十五公里，超速二
    十五公里，行車超速二十公里以上未滿四十公里，由臺北市
    政府警察局交通隊大同分隊照相採證，依道路交通管理處罰
    條例第四十條之規定逕行製單舉發（北市警交大字第Ａ00
    000000號），並經原處分機關於九十七年七月三十日
    以北監自裁字４０－Ａ0000000號裁處罰鍰一千八百
    元。受處分人不服各該處分，以該車係失竊車輛，上開違規
    時段非其駕駛為由聲明異議。經原審調查後，以無法證明違
    規行為時，受處分人之車輛業已失竊，仍認該車違規事由明
    確，而裁定駁回其異議之聲明。
二、抗告意旨略以：伊於九十七年五月十五日將所有之車牌號碼
    ６５０７－ＴＪ號自用小客車，停放在臺北縣五股鄉公有委
    外之「辰淵收費停車場」，嗣後即未再移動。伊平日均以機
    車代步，僅在週六、日才使用該車。於九十七年五月二十一
    日突接獲未顯示號碼之來電（事後經調閱通聯紀錄查知該號
    碼為0000000000號），告知該車已遭竊，伊立即
    前往停車場查看，發現該車已失竊，遂詢問停車場人員，該
    人員稱：於同年月十八日仍看到該車，之後即未曾見過等語
    。伊隨即向警方報案，警方要求伊先自行找尋，迄同日晚上
    十一點三十分許仍未尋獲，遂於翌日即同年月二十二日前往
    臺北縣政府警察局蘆洲分局更寮派出所（下稱更寮派出所）
    報案，嗣於同年月二十五日，由臺北市政府警察局萬華分局
    （下稱萬華分局）尋獲前揭車輛，當時該車車廂內裝備已被
    拆卸、車門遭破壞毀損。伊於違規之日上午八時許，尚前往
    國軍松山醫院上班，有簽到記錄可稽，根本不可能於凌晨在
    上開地點多次違規，且車輛遭竊破壞後之修車費用遠逾罰單
    金額，更無可能捏造失竊之事實，原審稱伊未於應到案日前
    指明駕駛人之姓名、身分證統一編號及地址，然若司法警察
    都無法找到竊賊，伊如何能提供當時駕車者即竊賊之姓名。
    本件違規非伊所為，為此不服原處分，依法提出抗告請求撤
    銷原處分等語。
三、按汽車駕駛人，行車速度，超過規定之最高時速，處新臺幣
    一千二百元以上二千四百元以下罰鍰；又汽車駕駛人，違反
    道路交通管理處罰條例第四十條規定者，除依原條款處罰鍰
    外，並予記違規點數一點，道路交通管理處罰條例第四十條
    、第六十三條第一項第一款分別定有明文。復按汽車駕駛人
    ，行車速度超過規定之最高時速六十公里以上者，處六千元
    以上二萬四千元以下罰鍰，並當場禁止其駕駛；汽車駕駛人
    ，有第四十三條規定之情形者，應接受道路交通安全講習；
    汽車駕駛人有第四十三條之情形者，除依原條款處罰鍰外，
    並記違規點數三點，道路交通管理處罰條例第四十三條第一
    項第二款、第二十四條第一項第三款、第六十三條第一項第
    三款亦有明定。而經以科學儀器取得證據資料證明汽車駕駛
    人行為違規，當場不能或不宜攔截製單舉發，得逕行舉發；
    逕行舉發，應記明車輛牌照號碼、車型等可資辨明之資料，
    以汽車所有人為被通知人製單舉發，同條例第七條之二第一
    項第七款、第四項規定明確。又違反交通管理處罰條例而處
    以罰鍰之案件，固係行政罰而非刑罰性質，惟道路交通管理
    處罰條例第八十九條規定：法院受理有關交通事件，準用刑
    事訴訟法之規定。違反道路交通管理處罰條例受罰鍰制裁之
    案件，係侵害人民受憲法保障之財產權，苟非符合法律保留
    之原則，並經正當法律之程序，即難謂有當，此依上開準用
    刑事訴訟法之規定可證，故行政秩序罰確不如刑罰手段之強
    烈，然縱係極其輕微之處罰，仍無法脫免其侵害性之本質，
    以受處分人違規而處以行政罰鍰所憑之證據，或不必經嚴格
    證明程序而僅以自由證明為已足，然仍須經必要之調查程序
    始足認定；另亦宜同賦與受處分人到場陳述意見、對證人之
    證述內容予以辯明、對證物得以辨認等機會，始符合憲法保
    障正當法律程序之旨。
四、本院查：
（一）受處分人所有之車牌號碼６５０７－ＴＪ號自用小客車，
      於九十七年五月十九日凌晨零時三十八分許，在臺北市○
      ○○○道路（南向避車彎處）限速八十公里路段，以一百
      四十七里高速行車；於同日凌晨一時四十一分許，在桃園
      縣龍潭鄉上坪一之二號（即台四線三十八‧八公里處）限
      速六十公里路段，以一百十六公里高速行車；於同日凌晨
      四時五十八分許，在臺北市○○○路近敦煌路口（往南）
      限速六十公里路段，以八十五公里高速行車，均經照相採
      證取締之事實，為受處分人所不爭執，並有違規舉發通知
      單及裁決書在卷可稽，洵堪認定。
（二）又受處分人於九十七年五月二十一日下午四時許，發現原
      於同年月十五日晚上八時，停放在臺北縣五股鄉○○道停
      車場之前開車輛失竊，遂於同年月二十二日晚上八時十分
      許至更寮派出所報案。嗣經警於同年月二十五日上午十時
      許，在臺北市○○區○○路二百四十二號旁堤外停車場尋
      獲該車，且該車之左前車門鎖遭破壞、後行李箱喇叭遭拆
      卸，並在該車上採得煙蒂一支、檳榔渣一只送請鑑驗結果
      ，為一男性之ＤＮＡ－ＳＴＲ型別，鍵入內政部警政署刑
      事警察局去氧核醣核酸資料庫比對未發現相符者等情，業
      據受處分人供述明確，並有萬華分局九十七年八月二十八
      日北市警萬分刑字第０９７３２５４５８００號函，暨車
      號６５０７－ＴＪ號自小客車尋獲偵查報告、臺北市政府
      警察局車輛尋獲電腦輸入單、筆錄、刑案現場勘查報告、
      採證紀錄各一份、內政部警政署刑事警察局九十七年六月
      十二日刑醫字第０９７００８０７９４號鑑驗書一紙、現
      場刑案照片十七張、臺北縣政府警察局蘆洲分局九十七年
      九月十日北縣警蘆刑字第０９７００３４１０３號函，暨
      前開車輛失竊之筆錄及查訪表各一份（詳見原審卷第三十
      四至六十一頁）在卷可證，是受處分人於九十七年五月二
      十一日下午四時許始發現該車遭竊，並於翌日報警處理之
      事實，堪以認定屬實。而上開舉發通知單係於九十七年六
      月二日至七月二十二日之間製發，報案失竊之時間則在九
      十七年五月二十二日，在製單舉發之前，該竊案顯非為規
      避超速罰款所自為。況該車遭破壞後回復之金額，顯逾罰
      款數額，自可排除自導自演之可能。是本案應審究者，厥
      為該車違規時間是否已經失竊，或仍在受處分人占有中。
（三）查受處分人自九十七年三月一日起同年五月三十一日止，
      向前開「辰淵收費停車場」租用停車位，且受處分人於九
      十七年五月十五日晚上八時許，將該車停放在上開停車場
      乙節，業據受處分人陳明在卷，核與證人即該停車場管理
      員蔡襦萱於警詢時證述之情節大致相符（詳見原審卷第六
      十一頁），並有公有委外「辰淵收費停車場」繳費證明單
      一紙（詳見原審卷第二十一頁）附卷足憑，是該車於九十
      七年五月十五日晚上八時許停放在該停車場乙節，堪予認
      定。惟受處分人陳稱：伊平常星期六、日才會將該車開出
      去玩，上班時騎機車，受處分人發現車輛失竊之日係九十
      七年五月二十一日星期三。另陳稱：伊於九十七年五月二
      十一日下午二時五十三分許，接獲未顯示來電號碼之電話
      通知始知該車不見了，經查得知來電號碼為000000
      0000等語，則該來電者究為何人？何以知悉受處分人
      車輛遭竊？是否可因此查知確實失竊時間？應可調查並傳
      喚該人到庭釐清當日通話內容，且非難以經由該電話號碼
      查知來電者，此項對於受處分人權益有重大影響之證據原
      審並未予以調查。而受處分人自稱該車輛遭竊，於上開時
      、地並未違規，則能否自採證照片中探求駕駛人身影，原
      審未調閱該裁罰之採證照片釐清，亦有未合。又深夜駕車
      高速馳騁在臺北、桃園之間，若非有急迫情事即屬飆車競
      技之人，而違規之日（本件係凌晨違規）並非假日，依卷
      附照片該車亦無改裝配件，受處分人上午仍正常通勤上班
      ，顯見家中無何急迫之事，則該車是否確其所駕，非無疑
      義。行政秩序罰確不如刑罰手段之強烈，雖不須嚴格證明
      程序，然縱係極其輕微之處罰，仍無法脫免其侵害性之本
      質，應以必要之調查始足以認定，上開證據原審未予調查
      ，自有未洽。
五、綜上所述，本件之爭點在於違規當時車輛是否已經遭竊，是
    否受處分人所駕駛，上開事實依卷內資料尚屬不明，自有調
    查究明之必要。若無直接證據證明，亦須綜合卷內所有證據
    ，依調查所得心證判斷是否係受處分人所駕駛，原審未經查
    明，遽以受處分人未於應到案日期前指明駕駛人之姓名、身
    分證統一編號及地址為由駁回其異議，尚有未洽，受處分人
    執此指摘原裁定不當，依諸上開說明非無理由，應由本院將
    原裁定撤銷，並發回原審詳予調查後，另為適當之裁定。
據上論斷，依道路交通案件處理辦法第二十六條、道路交通管理
處罰條例第八十九條、刑事訴訟法第四百十三條，裁定如主文。
中    華    民    國    98    年    5     月    27    日
                  刑事第四庭  審判長法  官  陳筱珮
                                    法  官  陳玉雲
                                    法  官  鄭水銓
以上正本證明與原本無異。
本裁定不得再抗告。
                                    書記官  劉貞達
中    華    民    國    98    年    5     月    27    日


司法院資訊處製作；財團法人民間司法改革基金會備份。
